臺灣高等法院民事判決　　　　　　　　 95年度重上字第338號
上　訴　人　乙○○
　　　　　　　　　　　（寄押台北看守所）
被 上 訴人　甲○○
上列當事人間請求損害賠償事件，上訴人對於中華民國95年5月9
日臺灣新竹地方法院95年度重訴字第55號第一審判決提起上訴，
並減縮上訴聲明，本院於96年5月25日言詞辯論終結，判決如下
：
    主  文
上訴駁回（減縮部分除外）。
第二審訴訟費用關於上訴部分（減縮部分除外）由上訴人負擔。
    事實及理由
壹、程序方面：
一、按「訴狀送達後，原告不得將原訴變更或追加他訴。但有下
    列各款情形之一者，不在此限：三、擴張或減縮應受判決事
    項之聲明者」、「訴之變更或追加，非經他造同意，不得為
    之。但第255條第1項第3款至第6款情形不在此限。」民事訴
    訟法第255條第1項第3款、第446條第1項分別定有明文。本
    件上訴人於原審聲明請求被上訴人應給付上訴人新台幣（下
    同）1億元，及自起訴狀繕本送達翌日起至清償日止，按年
    息5%計算之利息。嗣上訴本院，未主張遲延利息，僅聲明被
    上訴人應給付上訴人1億元，核屬減縮應受判決事項之聲明
    ，依上開規定，自應予准許。
二、被上訴人經合法通知，未於言詞辯論期日到場，爰依上訴人
    之聲請，准由其一造辯論而為判決，合先敘明。
貳、實體方面：
一、上訴人主張：
  （一）民國91年6月1日上午7時30分許，其因刑事案件在台灣
        新竹監獄（下稱新竹監獄）執行期間，於該監新收中心
        舍房與同房獄友打架，經轉入該監德二舍，隨即遭被上
        訴人等之德二舍雜役數人，集體將其架進雜役專用之洗
        浴大房內予以圍毆，被上訴人並持監獄鐵鎚朝其頭部、
        腹部等連續重擊，致其頭破血流，之後以紙尿片包覆並
        捆綁在鐵架上，使其手腳均無法動彈。
  （二）原法院審理之89年度重訴字第169號損害賠償事件，排
        定於91年6月3日提訊上訴人到庭，惟新竹監獄竟將其送
        至行政院衛生署新竹醫院（下稱新竹醫院）急診，致其
        本人無法出庭，其後又挾被上訴人及其他雜役集體之眾
        勢，致其不能抗拒之情形下，脅迫上訴人在新竹監獄所
        偽造之談話筆錄上簽字及捺印。
  （三）92年2月19日上午10時30分許，其已備妥訴狀欲對被上
        訴人等進行追訴，然被上訴人及其他雜役透過房內監視
        器發現該情事後，竟於同日上午11時許衝入並強行盜奪
        訴狀，其未屈服，乃於同日下午1時30分許將其送往新
        竹醫院，由該院精神科醫師製作假癲癇病歷。
  （四）上訴人與第三人之其他訴訟進行期間，被上訴人強迫其
        所有的訴訟均要敗訴，使其受敗訴之牽制，而無從對被
        上訴人等提起訴訟。被上訴人雖已出監，仍交待其他受
        刑人繼續對其施壓，致各項訴訟全數敗訴，此觀諸原法
        院89年度重訴字169號損害賠償事件，於92年11月5日言
        詞辯論期日，其提出移監即離開新竹監獄之請求即明。
  （五）為此依侵權行為之法律關係，求為命被上訴人應給付上
        訴人1億元，及自起訴狀繕本送達翌日起加計法定遲延
        利息之判決。
二、被上訴人未到場亦未以書狀為何陳述，惟其於原審辯以：
  （一）其與上訴人係新竹監獄之受刑人，而受刑人因行動自由
        受拘束，根本不可能有如上訴人所述之暴力行為，亦不
        可能拿到鐵鎚，自無持鐵鎚毆打上訴人之情事。91年6
        月1日係因上訴人在原拘禁之監舍與同房獄友打架，經
        轉入違規房後，上訴人情緒十分不穩定，除向監獄主管
        挑釁外，並企圖鬧房為自殘行為，監獄主管始下令對上
        訴人施行固定保護，上訴人所述不實。
  （二）另上訴人主張於92年11月5日出庭時請求移監一情，惟
        被上訴人早於92年6月13日即已出監，是上訴人主張受
        到脅迫所有訴訟均要敗訴云云，與其無關。又其於出監
        時，並未交待其他受刑人應繼續對上訴人施壓，使上訴
        人所有訴訟均敗訴。上訴人其餘主張之事實，其完全不
        知情，且由上訴人陳述內容，實不知上訴人對其主張為
        何等語，資為抗辯。
三、原審判決上訴人全部敗訴，上訴人聲明不服，提起上訴，並
    於本院上訴聲明：原判決關於駁回上訴人後開第二項之訴
    部分廢棄。被上訴人應給付上訴人1億元。被上訴人未到
    場亦未以書狀為何聲明。
四、按「因故意或過失，不法侵害他人之權利者，負損害賠償責
    任。」民法第184條定有明文，是「以侵權行為為原因，請
    求回復原狀或賠償損害者，應就其權利被侵害之事實負立證
    之責」（參照最高法院19年上字第38號判例意旨）。本件上
    訴人主張被上訴人對其為圍毆、強盜訴狀及強迫其敗訴之行
    為等情，既為被上訴人所否認，則上訴人就其權利被侵害之
    事實應負舉證責任。
五、經查：
  （一）本件上訴人因觸犯殺人案件，經刑事判決無期徒刑確定
        ，於91年3月25日移入新竹監獄執行，有台灣綠島監獄
        94年6月23日函、出入監簡列表、新竹監獄心理衡鑑紀
        錄表附卷可稽（見原審卷第14、18、29頁）。上訴人主
        張其於91年6月1日受傷戒送新竹醫院治療之情，固有新
        竹監獄94年12月8日竹監戒字第0940004118號函檢附之
        收容人獎懲報告表在卷可稽（見原審卷第47至48頁），
        惟上開函文說明二已載明上訴人送醫治療之原因，係其
        打架違規隔離，其後情緒不穩撞舍房浴室窗戶，被上訴
        人及其他雜役共4人見狀制止，由於上訴人強烈反抗致
        頭部碰撞地板而受傷等語，顯見上訴人並非他人故意圍
        毆而受傷害。況查：
        上訴人於該次事件後接受新竹監獄人員詢問時，亦自
          陳：「（為何受傷？）因在中心與5004蘇偉宏因寫三
          聯單的事互毆，心情不好，又被辦違規，所以就撞德
          二舍浴室窗子，而雜役跑過來制止，我反抗才頭撞到
          地板受傷」、「（身體的傷是怎樣受傷的？）因雜役
          阻止我撞窗子，在拉扯中受傷的」等語，亦有覆函檢
          附之上訴人91年6月3日談話（調查）筆錄在卷可稽（
          見原審卷第49頁）。
        91年6月1日在場之雜役楊建源、呂紹維接受該監人員
          詢問時，分別陳稱上訴人當日因違規被監獄主管帶至
          德二舍時，情緒極度不穩，要上訴人填寫基本資料時
          ，上訴人非但不寫還大聲喊叫，並衝入浴室企圖尋找
          武器，在遍尋不到時，手猛擊浴室之壓克力窗戶，並
          以頭部奮力撞擊，由於上訴人情緒激動狂亂，且有自
          殺之舉動，當時位於前方之被上訴人見狀，即上前加
          以制止，不料上訴人反而揮拳，將被上訴人眼鏡打掉
          ，並跌倒頭部撞到洗手台受傷，其等上前欲制止上訴
          人，上訴人強烈反抗，上訴人因上腳鐐，在潮濕的浴
          室地板跌了一跤，頭部撞到地面受傷等語，此有楊建
          源、呂紹維2人91年6月3日談話（調查）筆錄在卷可
          稽（見原審卷第50、51頁）。
        足見新竹監獄94年12月8日竹監戒字第0940004118號函
        示上訴人送醫治療原因，應屬該機關調查事實所據實製
        作之書面紀錄。上訴人雖否認該函文及檢附書證之真正
        ，並主張其受脅迫不能抗拒而有上開談話（調查）筆錄
        所述，其已撤銷等情。惟按「文書，依其程式及意旨得
        認作公文書者，推定為真正。」民事訴訟法第355條第1
        項定有明文。上開新竹監獄函文及檢附之收容人獎懲報
        告表、談話（調查）筆錄，性質上均為新竹監獄公務員
        製作之公文書，如無反證，依法應推定為真正，本件上
        訴人未提出足以推翻上開推定之事證，自應認為上開文
        書內容真實可信。又上訴人雖聲請本院向新竹監獄調閱
        91年6月1日德二舍現場監視錄影帶，以證明其所述遭被
        上訴人圍毆屬實云云，經本院以95 年8月23日院信民勤
        字第0950009957號函請台灣新竹監獄檢送，該監獄以95
        年8月31日竹監戒字第0950003258 號函復：「本監監視
        錄影系統影像儲存期間為3個星期，並採循環式覆蓋舊
        資料，致無法調閱函查之影像資料」等語，此有該函在
        卷可稽（見本院卷第29頁），此外上訴人復未能提出其
        他證據以實其說，自無從推翻民事訴訟法第355條第1項
        推定公文書真正之效力。再者，上訴人雖以受到脅迫為
        由，已撤銷上開談話（調查）紀錄所為之意思表示云云
        ，惟上訴人係於91年6月1日事件發生後，其接受新竹監
        獄調查詢問，係就事件發生及其如何受傷經過而為事實
        上之陳述，此與民法所定意思表示不同範疇，得否由表
        意人己意撤銷，並非無疑。況縱屬意思表示得予撤銷，
        上訴人究係何時撤銷，有無罹於民法第93條第1項之1年
        除斥期間，又其向何人表示撤銷，上訴人均未明確指陳
        ，是上訴人此部分主張，顯無可採。又查，上訴人提出
        之購物紀錄雖有購買尿片而支出200元等情，惟該項支
        出之日期為91年6月10日，與所述遭圍毆之91年6月1日
        已隔9日，難認此與圍毆有所關聯；況茍如上訴人所述
        其遭施用戒具，又被綑綁在鐵架上，何需再包覆紙尿布
        ，又何以6月1日已取得紙尿布，然購買支出日期為6月
        10日，足見上訴人此部分所述圍毆後包覆紙尿片，與常
        情不符。再者，上訴人於91年6月3日因腸阻塞、腹痛等
        就醫，經新竹醫院醫師給予灌腸、軟便、藥物治療，此
        有91年6月3日收容人戒送外醫診療紀錄簿（見原審卷第
        53頁）、就醫證明書（見原審卷第54頁）在卷可稽，顯
        然上訴人係因上開病情，而使用紙尿布。綜上，上訴人
        所舉送醫治療紀錄、購物紀錄及其於原審提出之血衣1
        件，均不足以證明被上訴人於91年6月1日有何對之圍毆
        等侵權行為之事實。
  （二）上訴人另主張：原審受理之89年度重訴字第169號損害
        賠償事件，原本於91年6月3日要提訊上訴人出庭，惟新
        竹監獄竟將其送至新竹醫院急診，致無法出庭，其後又
        挾被上訴人及其他雜役之眾勢，脅迫其在新竹監獄偽造
        之談話筆錄上簽字及捺印等情。經查：
        上訴人於91年6月3日經新竹監獄戒護送至新竹醫院，
          係因其下腹部疼痛、2日未解便等症狀，及因上開頭
          部撞地所受撕裂傷，始經該監戒護送至新竹醫院急診
          治療，嗣經醫師診斷結果，認為上訴人前開腹部疼痛
          係腸阻塞，因而進行灌腸、軟便、藥物治療等，另就
          頭皮撕裂傷部分，亦進行打針（破傷風）、縫合手術
          等情，此有91年6月3日收容人戒送外醫診療紀錄簿（
          見原審卷第53頁）、就醫證明書（見原審卷第54頁）
          在卷可稽。足見新竹監獄將上訴人送至新竹醫院接受
          治療，非為規避上訴人所指之89年度重訴字第169號
          損害賠償事件庭訊，妨礙其訴訟實施權。退步言，縱
          認其傷病，無庸急於治療，然新竹監獄所採送醫診治
          措施，又與被上訴人何干？
        況且，上訴人未舉證證明其係受被上訴人之脅迫，而
          於91年6月3日接受詢問及製作談話（調查）筆錄，其
          所指被上訴人挾雜役眾勢，迫其於筆錄上簽字及捺印
          之主張，顯無可採。
  （三）再論上訴人主張被上訴人及其他雜役強行盜奪其訴狀，
        又將其往新竹醫院，製作假癲癇病歷之侵權事實一節，
        經查，新竹監獄並無92年2月19日上午11時許上訴人訴
        狀遭強盜之處理紀錄，有該監上開覆函在卷可稽（見原
        審卷第47頁）。又上訴人於92年2月19日下午確經新竹
        監獄戒護送醫，惟係因上訴人精神不佳，大聲叫罵、咆
        哮，舍房管理員發現上訴人精神狀況異常，經報告戒護
        科長後予以緊急解送新竹醫院治療，而經新竹醫院診斷
        結果，上訴人態度較防衛，言詞閃爍，否認有幻覺情形
        ，但表示半年前被打至今仍痛，而有情緒浮躁之情形，
        建議給予藥物治療，而上訴人經送醫返回後情緒並無改
        善，並有攻擊他人之舉動，經勸導仍無所動，該監乃予
        以固定保護以防止傷害自己及他人生命、身體，嗣上訴
        人於92年2月20日情緒較穩定，即解除固定保護等情，
        此有台灣新竹監獄上開覆函（見原審卷第47頁）及檢附
        之簽呈、92年2月19日收容人戒送外醫診療記錄簿（見
        原審卷第55頁）、受刑人個案報告書節本（見原審卷第
        59頁）在卷可稽。顯無上訴人所指製作假癲癇病歷之情
        事，縱有其事，也非被上訴人製作，被上訴人何有侵權
        責任。
  （四）末查，上訴人主張被上訴人強迫其所有的訴訟均要敗訴
        ，被上訴人雖已出監，仍交待其他受刑人繼續對其施壓
        ，致上訴人各項訴訟全數敗訴，其曾提出移監之請求等
        情，雖據上訴人提出原審89年度重訴字169號損害賠償
        事件中92年11月5日言詞辯論期日筆錄為證（原審核閱
        後當庭發還上訴人），然上開言詞辯論筆錄並無何請求
        移監之理由記載，況被上訴人早於92年6月13日即已出
        監，此為上訴人所不爭執，而上訴人係於92年11月5日
        始提出移監之聲請，自無從證明此與被上訴人間有何關
        聯性。另就所指強迫訴訟敗訴及交待其他受刑人繼續施
        壓之情，均為被上訴人所否認，上訴人復未能就其有利
        之事實，具體完足陳述，並舉證以實其說，其主張構成
        侵權事實，自無從採信。
六、綜上所述，上訴人主張被上訴人對之施以侵權行為，為不足
    採，是上訴人執此主張被上訴人應負損害賠償責任云云，自
    屬無據。從而，上訴人主張本於侵權行為法律關係，請求被
    上訴人給付賠償金額1億元，為無理由，不應准許。原審就
    此為上訴人敗訴之判決（減縮部分除外），並無不合，上訴
    意旨指摘原判決此部分不當，求予廢棄改判，為無理由，應
    予駁回。上訴人提出其餘之攻擊、防禦方法，及未經援用之
    證據與聲請調查證人陳雲華並鑑定上訴人心理狀態等，經本
    院斟酌後，認為均不足以影響本院前述審斷之結果，自無逐
    一詳予論述之必要，併此敘明。
、據上論結，本件上訴為無理由，依民事訴訟法第463條、第
    385條第1項前段、第449條第1項、第78條，判決如主文。
中　　華　　民　　國　　96　　年　　5 　　月　　25　　日
　　　　　　　　  　民事第10庭
                        審判長法　官  阮富枝
                              法  官  黃豐澤
                              法  官  陳財旺
正本係照原本作成。
上訴人如不服本判決，應於收受送達後20日內向本院提出上訴書
狀，其未表明上訴理由者，應於提出上訴後20日內向本院補提理
由書狀（均須按他造當事人之人數附繕本）上訴時應提出委任律
師或具有律師資格之人之委任狀；委任有律師資格者，另應附具
律師資格證書及釋明委任人與受任人有民事訴訟法第466條之1第
1項但書或第2項（詳附註）所定關係之釋明文書影本。
中　　華　　民　　國　　96　　年　　5 　　月　　25　　日
                              書記官  鄭淑昀
附註：
民事訴訟法第466條之1（第1項、第2項）：
對於第二審判決上訴，上訴人應委任律師為訴訟代理人。但上訴
人或其他法定代理人具有律師資格者，不在此限。
上訴人之配偶、三親等內之血親、二親等內之姻親，或上訴人為
法人、中央或地方機關時，其所屬專任人員具有律師資格並經法
院認為適當者，亦得為第三審訴訟代理人。
